【裁判字號】    98,訴,1277
【裁判日期】    991014
【裁判案由】    商業會計法
【裁判全文】
臺灣臺北地方法院刑事判決              98年度訴字第1277號
公  訴  人  臺灣臺北地方法院檢察署檢察官
被      告  丙○○
選任辯護人  溫光雄律師
上列被告因違反商業會計法案件，經檢察官聲請簡易判決處刑（
97年度偵字第25889 號），本院認不宜以簡易判決處刑（98年度
簡字第2917號），改依通常訴訟程序審理並判決如下：
    主  文
丙○○無罪。
    理  由
一、公訴意旨略以：被告丙○○明知自己並未實際出資開設公司
    擔任負責人，竟夥同實際負責人黃銘坤（已歿），共同基於
    幫助他人逃漏營業稅捐及填製不實會計憑證之概括犯意聯絡
    ，於民國94年間，提供身分證件予黃銘坤，申請登記為通泰
    營造工程有限公司（址設：臺北市○○區○○街1 段110 號
    8 樓，下稱通泰公司）之登記負責人，期間自民國93年1 月
    9 日起至94年7 月3 日止，為稅捐稽徵法之納稅義務人及商
    業會計法登記之商業負責人。被告於擔任通泰公司負責人期
    間，明知通泰公司為虛設公司，並無實際銷貨之事實，竟基
    於幫助他人逃漏稅捐及違反商業會計法之概括犯意，自93年
    11月起至94年4 月止，連續將通泰公司申購之統一發票，交
    付予群祥營造有限公司等5 家公司（詳如附表所示，下稱群
    祥等5 家公司），金額合計為新臺幣（下同）138,011,648
    元，供群祥等5 家公司充作進項憑證扣抵銷項稅額，幫助他
    人扣抵銷項稅額而逃漏營業稅6,876,772 元，足生損害於稅
    捐稽徵機關課稅之正確性。綜上，因認被告涉有違反稅捐稽
    徵法第43條第1 項幫助逃漏稅捐及商業會計法第71條第1 款
    填製不實會計憑證等罪嫌。
二、按犯罪事實應依證據認定之，無證據不得推定其犯罪事實；
    而不能證明被告犯罪者，應諭知無罪之判決，刑事訴訟法第
    154 條第2 項、第301 條第1 項分別定有明文。又事實之認
    定，應憑證據，如未能發現相當證據，或證據不足以證明，
    自不能以推測或擬制之方法，為裁判基礎；且認定犯罪事實
    所憑之證據，雖不以直接證據為限，間接證據亦包括在內，
    然而無論直接證據或間接證據，其為訴訟上之證明，須於通
    常一般之人均不致有所懷疑，而得確信其為真實之程度者，
    始得據為有罪之認定，倘其證明尚未達到此一程度，而有合
    理之懷疑存在而無從使事實審法院得有罪之確信時，即應由
    法院為諭知被告無罪之判決（最高法院40年台上字第86號、
    76年度台上字第4986號判例意旨同此見解）。
三、本件公訴意旨認被告葛紹讀涉犯前述罪嫌，無非係以下列供
    述證據及非供述證據為憑據：
  (一)被告丙○○於偵訊時之陳述。
  (二)通泰公司登記資料、稅籍資料、申報書、進貨銷貨申報資料
    、專案申請調檔統一發票查核名冊及清單、營業人銷售額與
    稅額申報書。
四、經本院訊問後，被告雖坦承受黃銘坤之邀，自93年1 月9 日
    起至94年7 月3 日止擔任通泰公司之名義負責人等情，惟堅
    詞否認有何公訴意旨所指之犯行，辯稱：黃銘坤係伊父親之
    朋友，當年黃銘坤因為作生意失敗，跟被告父親商量，希望
    借用伊名義設立公司，伊因為人情關係而答應，並未收取任
    何對價，後來黃銘坤要伊直接去找案外人丁○○，由丁○○
    介紹會計戊○○，其後則由戊○○辦理相關手續、簽字事宜
    ，被告並未參與通泰公司業務行為，通泰公司實際負責人為
    丁○○，通泰公司交付統一發票與群祥等5 家公司中，如附
    表所示編號2 之全信營造有限公司（下稱全信公司），負責
    人即為丁○○，亦即丁○○左手由通泰公司開立假發票，再
    交給右手全信公司作為進項憑證而逃漏稅捐，顯見通泰公司
    幫助逃漏稅捐之行為，均係在丁○○操作下所為，與伊並無
    關聯等語。
五、經查：
  (一)通泰公司於86年11月11日起至90年12月2 日之公司登記負責
    人為案外人陳韋伶、90年12月3 日至92年10月2 日登記負責
    人為案外人張君璧、92年10月3 日至同年月7 日登記負責人
    為案外人吳俊頡、92年12月8 日至93年1 月8 日登記負責人
    為案外人陳仲謀、93年1 月9 日至94年7 月3 日登記負責人
    變更為被告，被告係於93年間提供身分證件予案外人黃銘坤
    ，申請登記為通泰公司之登記負責人，為稅捐稽徵法之納稅
    義務人及商業會計法登記之商業負責人，通泰公司自93年11
    月起至94年4 月止，連續將通泰公司申購之統一發票，交付
    予群祥等5 家公司，合計金額為138,011,648 元，供群祥等
    5 家公司充作進項憑證扣抵銷項稅額，幫助他人扣抵銷項稅
    額而逃漏營業稅6,876,772 元等情，此有臺北市政府95年8
    月16日函文檢附之通泰營造工程有限公司登記案卷（95年度
    偵續字第275 號偵卷第49-74 頁）、財政部臺北市國稅局審
    查三科查緝案件稽查報告書、通泰營造公司涉嫌虛設行號相
    關資料分析表、通泰公司之設立變更登記資料、營業稅稅籍
    資料查詢、進口報單總項資料線上查詢及營業稅年度資料查
    詢進項來源明細、專案申請調檔統一發票查核名冊、營業人
    交易對象彙加明細查詢及清單等資料（97年偵字第25889 號
    偵卷第1-183 頁）等件在卷可證，並為被告所不爭執，此部
    分事實堪以認定。惟此僅能證明被告擔任名義負責人之通泰
    公司於上述期間，確有開立無實際交易之統一發票作為銷項
    憑證，有無公訴意旨所指之前揭犯行，仍應視有無其他犯意
    而定。
  (二)證人即被告之友乙○○業於本院審理時結證稱：「（問：你
    是否知道被告平常從事的工作？）維修汽車保養或是洗車美
    容。... （問：你剛才講你去圓環吃東西有時會去找被告聊
    天，你是否知道被告曾經被人家借名去當通泰公司的負責人
    之事？）有聽過被告說過一次... 我知道好像是建設公司之
    類的... （問：你有無見過拜託被告當公司負責人的人？如
    有，在何處見過？）有，我在被告家中修理廠看過那個人。
    （問：當時你所看到聽到的情形為何？）... 約八、九年前
    ，對方是個中年人，拜託被告的爸爸要求被告擔任他公司的
    負責人... （問：你真的能確定被告沒有開過建設公司？是
    否可以百分之百的確定？）確定，我自己也是公司負責人，
    公司法的部分我還稍微知道，本來有想要請被告來公司工作
    ，但是被告說他目前有案在身」等語（本院卷第149-150 頁
    ）。而證人即曾協助被告處理通泰公司欠稅事宜之會計師甲○○，亦於本院審理時結證稱：「（問：被告有無因為稅務
    的煩惱去請教過你？如有，何時去找你？）有，約在94年5-
    6 月... （問：當時被告有何苦惱？他的困難在何處？）他
    拿到行政執行處鉅額的欠稅彙整單，然後被告前來我的辦公
    室請教我處理的方式。（問：你後來如何跟被告建議？或者
    有無問被告為何有此問題？為何有這些稅單？）我請教被告
    怎麼會有這麼大筆的欠稅，公司如果是自己在經營，他完全
    不知道。被告回答說他並沒有實際負責通泰公司... 既然欠
    稅已經是事實，但發票還在使用，第一個動作要找實際負責
    人把帳冊、憑證、發票要回來，否則金額愈來愈大，會無法
    收拾，我請被告去問現在是何人在經營這個公司，我要跟被
    告一起去把帳冊、憑證、發票全部要回來，不然稅款愈來愈
    多，這是我我當初給被告的建議。事隔一個多禮拜，我陪被
    告一起到中山北路三段附近的一個頂樓加蓋，詳細地址我忘
    記了，確實有營業處所，也有一個會計小姐，然後有見到在
    庭證人丁○○... 我們經過一些協商希望把該有憑證拿回來
    都被拒絕，且會計小姐的態度不是很有友善都拒絕我們，我
    們說我們是名義上負責人，東西應該要給我們，但是他們不
    願意... （問：被告有無跟你說通泰公司是做什麼？業務範
    圍為何？）被告也搞不清楚。（問：連做營建也不知道？）
    被告不知道」等語（本院卷第163 頁）。綜此，由證人乙○○、甲○○之證詞，顯見被告僅是應父親之朋友黃銘坤之邀
    ，擔任通泰公司之名義負責人，對於通泰公司從事何種業務
    ，毫無所悉，且於受通知得知通泰公司積欠大筆稅款後，隨
    即尋求會計師協助，希望找出實際負責人並要回帳冊、憑證
    、發票，則被告是否確有公訴意旨所指基於幫助他人逃漏營
    業稅捐及填製不實會計憑證之犯意，即非無疑。
  (三)證人即在93年間任職通泰公司擔任總務工作之李茂興，業於
    另案偵訊時證稱：「丁○○是之前的老闆，後來我在93年年
    底離職，我離職時，剛好賣給黃銘坤... （提示93年9 月23
    日通泰公司辦理簽址申請書問：有無印象？）當時黃銘坤叫
    我帶丙○○去會計師事務所簽的」等語（臺北地方法院檢察
    署97年度偵續字第275 號偵卷第110-111 頁）。而證人即曾
    任職通泰公司之職員陳振華，亦於另案偵訊時結證稱：「（
    問：你在92年11月至93年11月間在通泰營造工程有限公司任
    職期間，該公司負責人係何人？該公司址設何處？你在公司
    任職期間主要負責業務為何？）我是在92年11月經友人介紹
    到通泰公司，擔任專任工程人員... 視公司的需要由戊○○
    通知我去縣市政府的建管單位辦理有關於開工、勘驗、竣工
    、請領使用執照等建管程序... 平常公司的業務我只有跟戊○○聯絡... （問：通泰公司於93年1 月至94年7 月間是由
    丙○○擔任公司登記負責人，即你前述任職期間的公司負責
    人，丙○○是否為該公司實際負責人？戊○○在該公司擔任
    何種職務？）我不知道丙○○是否為該公司實際負責人，至
    於戊○○在該公司擔任何種職務，我亦不清楚，每次公司有
    工作指派時，都是她主動跟我聯繫的... 」等語（臺灣士林
    地方法院檢察署97年度他字第129 號偵卷第27、28頁）。又
    證人丁○○亦於另案偵訊時結證稱：「（問：經歷、現職及
    家庭狀況？）我於86年10月向林婉惠買下通泰公司，由我女
    兒陳韋伶擔任負責人，90年12月再轉手賣給張正璧。（問：
    你是否認識黃銘坤、丙○○、蔡朝昇？交往關係為何？）我
    只認識黃銘坤、丙○○，蔡朝昇我不認識。91、92年間黃銘
    坤問我有無營造廠的牌要賣，當時因為張正璧接手通泰公司
    後，已經將承包的工程完工，我才從中介紹張正璧給黃銘坤
    認識，於92年10月轉賣給黃銘坤，並登記在黃銘坤指定的吳
    俊頡名下，實際上通泰公司係由黃銘坤經營。黃銘坤接手通
    泰營造公司期間，陸續換了數位負責人，後來黃銘坤因工程
    問題，叫丙○○來找我，我才知道丙○○是93年1 月起通泰
    公司的登記負責人」等語（臺灣士林地方法院檢察署97年度
    他字第129 號偵卷第25、26頁），且於另案提出刑事補充理
    由狀陳稱：伊以通泰公司於94年3 月1 日向告訴人黃文錦承
    租臺北市○○街○ 段110 號8 樓之房屋等語，並提出房屋租
    賃契約書、通泰公司與其他建設公司於91 年 間簽訂之工程
    契約為證（臺北地方法院檢察署96年度偵續(一)字第74號偵卷
    第20-40 頁）。綜此，由李茂興、陳振華、丁○○之證詞及
    相關書證，顯見截至被告於93年1 月間登記為通泰公司名義
    負責人為止，通泰公司均有實際營業之事實，並非虛設行號
    ，而檢察官經偵查後亦認定通泰公司自93年11月起始有幫助
    他人逃漏稅捐之行為，即難認被告基於人情而同意黃銘坤擔
    任通泰公司名義負責人之時，即有幫助他人逃漏營業稅捐及
    填製不實會計憑證之犯意。
  (四)附表編號2 全信公司取得通泰公司虛開發票充作進項憑證，
    其金額占通泰公司虛開發票之絕大多數，當時全信公司負責
    人為證人丁○○，此有專案申請調檔統一發票查核名冊在卷
    可證（97年度偵字第25889 號偵卷第143 頁）；而證人丁○○亦於另案偵訊時證稱：「（問：你把通泰公司賣給張正璧
    ，通泰公司的實際地點與你工作地點是否同一地點？）我是
    在26號12樓之3 ，公司名稱是洵城建設，還有一家全信營造
    ，通泰公司是在是在30號4 樓之4 」等語（臺灣士林地方法
    院檢察署偵卷第55、56頁）；且證人徐心佩於另案偵訊時亦
    結證稱：我有以中華藝文學會名義，向黃文錦承租漢口街房
    屋，我於94年過年前想退租，李茂興之前有向我表示，要找
    辦公地點，後來中華藝文學會退租時，我介紹丁○○跟黃文
    錦見面簽約，簽約過程我有在場，其後因為通泰公司無法請
    領發票，就搬離該址，所以丁○○承租該屋之時間很短，丁○○有請我轉告黃文錦退租等語（臺北地方法院檢察署96年
    度偵續(二)字第5 號偵卷第34、35頁），核與證人丁○○於另
    案偵訊時供承：後來因為藝文協會（即中華藝文學會）搬走
    ，考量通泰公司部分工程仍由我施作，那是91年之工程，一
    直做到93、94年才結束，所以經與黃銘坤口頭約定由我代理
    黃銘坤，以通泰公司名義與黃文錦簽訂新的租賃契約，供通
    泰公司繼續在該址營業等語（臺北地方法院檢察署96年度偵
    續字第275 號偵卷第23、110 頁），大致相符，顯見在被告
    擔任通泰公司名義負責人期間之94年3 月1 日，通泰公司向
    案外人黃文錦承租臺北市○○街○ 段110 號8 樓之房屋作為
    營業處所時，係由丁○○出面所洽談，則以丁○○與通泰公
    司間之關係及往來情形，通泰公司虛開發票一事即可能與丁○○有所關聯。況證人即通泰公司會計戊○○，業於另案偵
    訊時證稱：「（問：你於88年9 月至93年3 月間在通泰公司
    任職期間，該公司實際負責人係何人？該公司址設何處？）
    我在88年9 月進入通泰公司時的實際負責人係張正璧，後來
    約92年間實際負責人換成黃銘坤，通泰公司位於臺北市○○○路○ 段20號4 樓之4 。（問：你是否認識丁○○、丙○○
    ？前述二人有無在通泰公司上班？）我都認識... 丙○○是
    黃銘坤介紹給我認識，但我不知道丙○○有無在通泰公司上
    班，因為當時我已轉為兼職人員，並未天天到通泰公司上班
    ，但黃銘坤會請我帶丙○○去銀行辦理開戶」等語（臺灣士
    林地方法院檢察署97年度他字第129 號偵卷第29頁）；且證
    人陳振華證稱任職通泰公司期間，公司業務推動事宜均由業
    務會計戊○○與伊聯絡等情，亦已如前述；參以證人即會計
    師甲○○亦於本院審理時結證稱：「（問：你剛說你在中山
    北路三段的某大樓頂樓看到在庭證人丁○○？）是在庭的證
    人陳先生[ 按：指在庭丁○○]  ，但是我不知道他的名字為
    何。（問：丁○○有無當場跟你表示他確實是通泰的實際負
    責人？）沒有... 但是我可以看出來，現場的小姐是聽丁○○的指揮。... （問：以你的認知，丁○○是通泰公司的實
    際負責人，是經由丙○○跟你說的？）是，我的第一個判斷
    是丙○○跟我說的，第二個判斷是來自於我的專業判斷...
    丙○○是機車黑手即機車的維修人員，對於商業會計部分，
    被告完全不懂。（問：你說依你的專業或是合夥會計師的判
    斷，可以判斷一個人是否為實際負責人，判斷依據為何？）
    第一個判斷就是現場確實有拿出一些比較久遠年份的帳冊憑
    證，有拿來稍微翻一下，但是他們不願意讓我們帶走，從這
    個就可以判斷如果他不是實際負責人，怎會有這些歷史資料
    。第二個判斷就是，丁○○有回答他會妥善處理這個鉅額的
    稅務案件... （問：中山北路三段的營業場所，有掛何公司
    的招牌？）沒有，他是個頂樓加蓋，都沒有招牌。當初營業
    處所應該還有其他營造公司... 應該是跟某家建設公司是同
    個營業處所。... （問：丁○○有無談到為何他是營業負責
    人？這個公司的營運狀況怎麼樣？有無談這些事情？）這些
    都沒有，就是直接切入主題，就是請教丁○○要如何解決這
    件鉅額稅務的問題，就很直接，雙方沒有爭議是或不是，就
    直接切入主題」等語（本院卷第163-165 頁），則由證人甲○○與丁○○之對話內容，以及證人戊○○、陳振華之證詞
    等情觀之，通泰公司業務之進行，實際上係由丁○○指示戊○○後，再由戊○○聯絡陳振華執行，通泰公司之發票、傳
    票等相關帳冊，均由丁○○、戊○○所保管。綜此，被告辯
    稱伊雖係由黃銘坤找去擔任通泰公司名義負責人，實際上丁○○與黃銘坤共同負責通泰公司業務之執行，幫助逃漏稅捐
    行為與伊無涉等情，尚非全然無據，證人丁○○於本院審理
    時證稱其與通泰公司無關云云一節（本院卷第167 頁），則
    無可採。
六、綜上所述，由卷內證據資料顯示，被告僅係應其父之朋友黃
    銘坤之邀，而自93年1 月9 日起擔任通泰公司之名義負責人
    ，當時通泰公司仍有實際營業並非虛設公司，其後被告既未
    參與亦無從知悉通泰公司自93年11月起至94年間4 月止，有
    何虛開統一發票之情事，自不得以被告應允擔任該公司之名
    義負責人，遽以推認其有幫助他人逃漏營業稅捐及填製不實
    會計憑證之犯意。是本院對於卷內訴訟資料經逐一剖析，參
    互審酌，尚無從獲得有罪之心證，參照前開法律規定及判例
    意旨所示，應諭知被告無罪之判決，以示慎斷。
據上爭房論斷，應依刑事訴訟法第452 條、第301 條第1 項，判
決如主文。
本件經檢察官郭銘禮到庭執行職務。
中    華    民    國    99    年    10    月    14    日
                    刑事第四庭  審判長法  官  吳秋宏
                                      法  官  呂煜仁
                                      法  官  林孟皇
本正本證明與原本無異。
如不服本判決應於收受送達後10日內向本院提出上訴書狀，並應
敘述具體理由；其未敘述上訴理由者，應於上訴期間屆滿後20日
內向本院補提理由書（均須按他造當事人之人數附繕）「切勿逕
送上級法院」。
                                      書記官  楊雅鈞
中    華    民    國    99    年    10    月    15    日
附表：（單位：新台幣）
 ┌─┬───────┬──────┬─────┐
 │  │  公司名稱    │取得發票金額│逃漏稅額  │
 ├─┼───────┼──────┼─────┤
 │1 │群祥營造有限公│26,612,382  │1,330,618 │
 │  │司            │            │          │
 ├─┼───────┼──────┼─────┤
 │2 │全信營造有限公│94,340,756  │4,717,038 │
 │  │司            │            │          │
 ├─┼───────┼──────┼─────┤
 │3 │毅璟工程有限公│952,380     │47,620    │
 │  │司            │            │          │
 ├─┼───────┼──────┼─────┤
 │4 │金翔鶴工程有限│4,102,200   │205,110   │
 │  │公司          │            │          │
 ├─┼───────┼──────┼─────┤
 │5 │良興建設有限公│12,003,930  │600,196   │
 │  │司            │            │          │
 └─┴───────┴──────┴─────┘

司法院資訊處製作；財團法人民間司法改革基金會備份。
